---
title: "Taller de datos: Regresión"
author: "Carla Zanellato, Santiago Dandois"
output:
  pdf_document:
    latex_engine: xelatex
  html_document: default
editor_options: 
  markdown: 
    wrap: sentence
---

```{r setup, include=FALSE}

knitr::opts_chunk$set(
  echo = FALSE,      # oculta el código
  message = FALSE,   # oculta mensajes de librerías
  warning = FALSE,   # oculta advertencias
  results = 'hide',  # oculta salidas de texto
  fig.show = 'hold'  # muestra solo los gráficos
)

```

```{r clean_workdir}
# limpiar entorno y setear directorio de trabajo
rm(list = ls())

setwd("C:/Users/carla/OneDrive/Escritorio/Posgrado Estadística/8. Taller de datos/2. Regresion")

```

```{r librerias}

# librerías

library(tidyverse)   # Analisis explotratorio: preparar, limpiar, explorar y visualizar

library(caret)       # Classification And REgression Training - modelar, validar, evaluar e interpretar

library(gridExtra)    # para pares de gráficos de ggplot

library(corrplot)     # matriz de correlaciones

library(skimr)       # resumen descriptivo 

#install.packages("VIM")
library(VIM)

# install.packages("car")
library(car) #para vif


```

```{r carga_datos}
## Cargar datos y transformar variables categóricas a factor
autos <- read.csv("autos.csv") %>%
  mutate_if(is.character, as.factor)

```

## Descripción del problema

El objetivo de este trabajo es desarrollar un modelo predictivo para estimar el precio de automóviles a partir de sus características técnicas y de diseño.

La consigna indica que se debe lograr el menor error de predicción posible.
utilizando la menor cantidad de variables explicativas.
Es decir, se deben priorizar modelos simples, estables y fácilmente interpretables.

## Descripción del dataset:

```{r desc_dataset}

# Resumen
str(autos)

skim(autos) # de skymer
colnames(autos)

```

```         
── Data Summary ────────────────────────
                           Values
Name                       autos 
Number of rows             205   
Number of columns          26    
_______________________          
Column type frequency:           
  character                10    
  numeric                  16    
________________________         
```

El dataset dispone de 26 variables en total, una variable respuesta y 25 explicativas o covariables

El numero de observaciones es 205.

Las ***variables explicativas*** se dividen en categóricas y numéricas (dataset mixto):

***Categóricas:***

1.  `make`: marca del auto
2.  `fuel_type`: tipo de combustible del vehículo
3.  `aspiration`: Tipo de aspiración. Método de ingreso de aire al motor
4.  `num_of_doors`: número de puertas
5.  `body_style`: Tipo de carrocería
6.  `drive_wheels`: tipo de tracción
7.  `engine_location`: ubicación del motor
8.  `engine_type`: tipo de motor
9.  `num_of_cylinders`: número de cilindros del motor
10. `fuel_system`: sistema inyección

\newpage

***Numéricas:***

1.  `symboling`: indice de riesgo asignado por la aseguradora
2.  `normalized_losses`: perdida promedio por auto por año, ajustada según la clase o segmento del vehículo
3.  `wheel_base`: distancia entre ejes
4.  `length`: largo del vehículo
5.  `width`: ancho del vehículo
6.  `height`: alto del vehículo
7.  `curb_weight`: peso en vacío del vehículo, peso del con todo su equipo estándar, sin pasajeros.
8.  `engine_size`: tamaño del motor, cilindradas
9.  `bore`: diámetro del cilindro del motor
10. `stroke`: carrera del pistón
11. `compression_ratio`: Relación de compresión del motor
12. `horsepower`: caballos de fuerza, potencia del motor
13. `peak_rpm`: RPM a la que el motor alcanza su potencia máxima
14. `city_mpg`: Consumo de combustible en ciudad
15. `highway_mpg`: Consumo de combustible en autopista

***variable respuesta***

`price`: Precio del vehículo


### Iconveinientes del dataset:

***1. Datos faltantes***

Uno de los inconvenientes de este dataset es que presenta algunas variables valores faltantes, estas son:

```{r datos_faltantes, results='markup'}
####--------------------------------------------------------
NAs <- as.data.frame(colSums(is.na(autos)))

NAs <- NAs  %>%
  rename("NAs" = "colSums(is.na(autos))")


NAs <- NAs  %>%
  filter(NAs!=0)

print(NAs)
```

***2. Variables con muchas categorías categorías con pocos valores***

Dentro de las variables categóricas, hay algunas con muchas categorías y otras con pocas observaciones por categoría.

En el primer caso, una variable con muchas categorías da lugar a la creación de muchas variables dummies en algunos modelos, lo cual aumenta dimensional y dificulta interpretación.

En el caso de categorías con pocas observaciones, agregan ruido sin aportar información significativa para el modelo, lo cual aumenta la varianza del mismo.

Para tener una primera aproximación del comportamiento de la variable respuesta según las variables explicativas se realizan gráficos de dispersión para variables continuas y boxplots para las categóricas

\newpage
## Estudio de las distribuciones

### Distribución de la variable respuesta:

```{r dist_respuesta, out.width="70%", fig.align='center'}

ggplot(autos, aes(x = price)) +
  geom_density(
    alpha = 0.5, 
    fill = "lightblue3",
    colour = darken("lightblue", amount = 0.4),
    linewidth = 0.6) +
  labs(title = "densidad de price") +
  theme(plot.title = element_text(hjust = 0.5)) 



```
La distribución del precio es asimétrica a la derecha, con la mayor concentración de datos entre 7.000 y 10.000 dólares y una cola larga que se extiende hacia precios más altos. Se observan algunos vehículos de gama alta entre 30.000 y 45.000 dólares, pero son pocos en comparación con el resto.

### Exploración variables explicativas

Se muestra un resumen del comportamiento de cada variable con relación a la variable respuesta y un análisis de correlación para las variables numéricas.

\newpage
***Variación del precio según variables categóricas***
```{r graf_categ, warning=FALSE, message=FALSE, out.width="75%", fig.align='center'}
## Formato largo ------------------------------------------------------------------
# variables relacionada con las características externas
df_cat1 <- autos %>%
  select(c("price","drive_wheels", "body_style", "num_of_doors")) %>%
  pivot_longer(cols = c("drive_wheels", "body_style", "num_of_doors"),
               names_to = "variable",
               values_to = "categoria")


# variables relacionada con las motor y combustible
df_cat2 <- autos %>%
  select(c("price", "engine_location", "engine_type", "num_of_cylinders")) %>%
  pivot_longer(cols = c(, "engine_location", "engine_type", "num_of_cylinders"),
               names_to = "variable",
               values_to = "categoria")

df_cat3 <- autos %>%
  select(c("price","fuel_type", "aspiration", "fuel_system")) %>%
  pivot_longer(cols = c("fuel_type", "aspiration", "fuel_system"),
               names_to = "variable",
               values_to = "categoria")

# variable Marca del auto
df_cat4 <- autos %>%
  select(c("price","make")) %>%
  pivot_longer(cols = c("make"),
               names_to = "variable",
               values_to = "categoria")

## Graficos ----------------------------------------------------------------------

ggplot(df_cat1, aes(x = categoria, y = price)) +
  geom_boxplot(outlier.color = "red3", fill = "lightblue") +
  geom_jitter(width = 0.2, alpha = 0.2) +
  facet_wrap(~ variable, scales = "free_x") +
  labs(title = "Distribución del precio según variables características externas",
       x = "Categoría",
       y = "Precio") +
  theme_bw() +
  theme(axis.text.x = element_text(angle = 45, hjust = 1))


ggplot(df_cat2, aes(x = categoria, y = price)) +
  geom_boxplot(outlier.color = "red3", fill = "lightblue") +
  geom_jitter(width = 0.2, alpha = 0.2) +
  facet_wrap(~ variable, scales = "free_x") +
  labs(title = "Distribución del precio según variables del motor",
       x = "Categoría",
       y = "Precio") +
  theme_bw() +
  theme(axis.text.x = element_text(angle = 45, hjust = 1))

ggplot(df_cat3, aes(x = categoria, y = price)) +
  geom_boxplot(outlier.color = "red3", fill = "lightblue") +
  geom_jitter(width = 0.2, alpha = 0.2) +
  facet_wrap(~ variable, scales = "free_x") +
  labs(title = "Distribución del precio según variables del motor",
       x = "Categoría",
       y = "Precio") +
  theme_bw() +
  theme(axis.text.x = element_text(angle = 45, hjust = 1))

ggplot(df_cat4, aes(x = categoria, y = price)) +
  geom_boxplot(outlier.color = "red3", fill = "lightblue") +
  geom_jitter(width = 0.2, alpha = 0.2) +
  labs(title = "Distribución del precio según marca del vehículo",
       x = "Categoría",
       y = "Precio") +
  theme_bw() +
  theme(axis.text.x = element_text(angle = 45, hjust = 1))
```
En un análisis exploratorio inicial, algunas variables categóricas muestran relaciones visibles con el precio, como la marca del vehículo, el tipo de tracción y las variables asociadas con el tipo y dimensiones del motor, donde se observan diferencias claras entre categorías (por ejemplo, autos RWD, turbo o de marcas premium tienden a precios más altos).
Otras variables, como el número de puertas o algunos tipos de carrocería, muestran diferencias menos marcadas.


\newpage
***Variación del precio según variables numéricas***
```{r graf_num, warning=FALSE, message=FALSE, , out.width="60%", fig.align='center'}
## Reestructurar a formato largo ------------------------------------------------------------

df_1 <- autos %>%
  select("price", "length", "width", "curb_weight",) %>%
  pivot_longer(cols = c("length", "width", "curb_weight"),
               names_to = "variable",
               values_to = "valor")

df_2 <- autos %>%
  select("price", "engine_size", "bore", "horsepower") %>%
  pivot_longer(cols = c("engine_size", "bore", "horsepower"),
               names_to = "variable",
               values_to = "valor")


df_3 <- autos %>%
  select("price",  "peak_rpm", "city_mpg", "highway_mpg") %>%
  pivot_longer(cols = c( "peak_rpm", "city_mpg", "highway_mpg"),
               names_to = "variable",
               values_to = "valor")

df_4 <- autos %>%
  select("price", "wheel_base", "height", "symboling") %>%
  pivot_longer(cols = c("wheel_base", "height", "symboling"),
               names_to = "variable",
               values_to = "valor")

df_5 <- autos %>%
  select("price", "normalized_losses", "compression_ratio", "stroke") %>%
  pivot_longer(cols = c("normalized_losses", "compression_ratio", "stroke"),
               names_to = "variable",
               values_to = "valor")

## Grafico de dispersión --------------------------------------------------------------

ggplot(df_1, aes(x = valor, y = price)) +
  geom_point(alpha = 0.5) +
  geom_smooth(method = "loess", se = FALSE, color = "red3") +
  facet_wrap(~ variable, scales = "free_x") +
  labs(
       x = "Variable explicativa",
       y = "Precio") +
  theme_bw()

ggplot(df_2, aes(x = valor, y = price)) +
  geom_point(alpha = 0.5) +
  geom_smooth(method = "loess", se = FALSE, color = "red3") +
  facet_wrap(~ variable, scales = "free_x") +
  labs(
       x = "Variable explicativa",
       y = "Precio") +
  theme_bw()

ggplot(df_3, aes(x = valor, y = price)) +
  geom_point(alpha = 0.5) +
  geom_smooth(method = "loess", se = FALSE, color = "red3") +
  facet_wrap(~ variable, scales = "free_x") +
  labs(
       x = "Variable explicativa",
       y = "Precio") +
  theme_bw()

ggplot(df_4, aes(x = valor, y = price)) +
  geom_point(alpha = 0.5) +
  geom_smooth(method = "loess", se = FALSE, color = "red3") +
  facet_wrap(~ variable, scales = "free_x") +
  labs(
       x = "Variable explicativa",
       y = "Precio") +
  theme_bw()

ggplot(df_5, aes(x = valor, y = price)) +
  geom_point(alpha = 0.5) +
  geom_smooth(method = "loess", se = FALSE, color = "red3") +
  facet_wrap(~ variable, scales = "free_x") +
  labs(
       x = "Variable explicativa",
       y = "Precio") +
  theme_bw()


```

En las variables numéricas, algunas muestran asociaciones claras (por ejemplo, engine_size, horsepower, curve_weight, length y width tienden a aumentar con el precio), mientras que otras presentan relaciones más débiles o ruidosas (normalized_looses, peak_rpm, stroke, height).

Las variables vinculadas al consumo de combustible (city_mpg y highway_mpg) muestran una relación negativa, coherente con que autos con mayor gasto de combustible suelen ser menos eficientes.

### Correlaciones variables numéricas

Se espera que ciertas características estén muy relacionadas por su naturaleza, como pueden ser

-   las variables relacionadas con el tamaño del auto,

-   las relacionadas con el tamaño del motor,

-   variables indicativas de la performance del vehículo (potencia, consumo)

\newpage

***Heatmap de la matriz de correlación***

```{r}

# variables explicativas numéricas
autos_num <- autos %>%
  select(where(is.numeric)) %>%
  select(-price)


# matriz de correlación omitiendo valores faltantes
cor_matrix <- cor(autos_num, use = "pairwise.complete.obs") # usa solo los pares disponibles (ignorando NAs)

# gráfico de correlación o heatmap
corrplot(cor_matrix,
         method = "color",
         type = "upper",
         tl.col = "black",
         tl.cex = 0.8,
         addCoef.col = "black",
         number.cex = 0.5)

```

En el gráfico se observan las siguientes correlaciones: Correlaciones positivas:

-   `highway_mpg` con `city_mpg`

-   `curb_weight` con `engine_size`, `length` y `width`

-   `length` con `width` y `wheel_base`

-   `horsepower` con `curb_weight` y `engine_size`

-   `wheel_base` con `curb_weight` y `width`

Negativas:

-   `horsepower` con `highway_mpg` y `city_mpg`

-   `curb_weight` con `highway_mpg` y `city_mpg`

-   `length` y `width` con `highway_mpg` y `city_mpg`

Una alta correlación es indicativa de una colinealidad entre variables, pero valores bajos no aseguran la no colinealidad, ya que en este caso solo se analizan las variables de a pares.

\newpage
## Transformación del dataset

### Manejo de datos faltantes

Para las variables con pocos datos faltantes (`price`, `bore`, `stroke`, `horsepower`, `peak_rpm`, `num_of_doors`), se optó por descartar las filas que los contienen ya que supone una perdida muy pequeña de datos (aprox. 5%)

```{r}
# Drop de filas sin datos

autos_sin_na <- autos %>%
  drop_na(price, bore, stroke, horsepower, peak_rpm, num_of_doors)
    

# Borrando los NA de price, bore, stroke, horsepower, peak_rm, se pierde solo 4.9 porciento de los datos. 
paste(
  "Filas antes:", nrow(autos),
  "- Filas después:", nrow(autos_sin_na),
  "- Proporción:", round(nrow(autos_sin_na) / nrow(autos), 3)
)

```

Para el caso de `normalized_looses`, con 49 datos faltantes, se realiza la imputación por medio de knn.
Primero re realiza un análisis de correlación con las demás covariables y se seleccionan las que tienen una correlación mayor a 0.2.

```{r, , out.width="70%", fig.align='center'}

# Analizo correlación, que variables estan mas correlacionadas con la variable que queremos imputar
vec <- autos_sin_na %>%
  select(where(is.numeric)) %>%
  cor(use = "pairwise.complete.obs") %>%
  (\(m) m[, "normalized_losses"])()

correlated_vars <- tibble(
  variable = names(vec),
  correlacion = vec
) |>
  filter(abs(correlacion) > 0.2) 

correlated_vars
```

```{r, , out.width="70%", fig.align='center'}

# imputación NAs de normalized_looses
vars_cor <- correlated_vars$variable

autos_imp <- VIM::kNN(autos_sin_na, variable = "normalized_losses", k = 5, dist_var = vars_cor, imp_var = TRUE )

skim(autos_imp)

ggplot() +
  geom_density(
    data = autos_sin_na |> drop_na(normalized_losses),
    aes(x = normalized_losses, color = "Original"),
    alpha = 0.4
  ) +
  geom_density(
    data = autos_imp,
    aes(x = normalized_losses, color = "Imputado"),
    alpha = 0.4
  ) +
  geom_point(
    data = autos_imp |> filter(normalized_losses_imp),
    aes(x = normalized_losses, y = 0 )
  ) +
  theme_minimal() +
  labs(
    title = "Comparación de densidad: Original vs Imputado",
    x = "Normalized Losses",
    color = "Dataset"
  )

autos_imp <- autos_imp %>%
  select(-normalized_losses_imp)

# chequeo final
colSums(is.na(autos_imp))
```

### Tratamiento de variables categóricas

Se analizan las variables categóricas con muchas categorías o pocas observaciones por categoría para evaluar posible agrupamiento para reducir la cantidad de categorías por variable y evitar categorías con muy pocos datos.

```{r}
autos_imp %>% count(make, sort = TRUE)
autos_imp  %>% count(engine_location, sort = TRUE)
autos_imp  %>% count(engine_type, sort = TRUE)
autos_imp  %>% count(num_of_cylinders, sort = TRUE)
autos_imp  %>% count(aspiration, sort = TRUE)
autos_imp  %>% count(body_style, sort = TRUE)
autos_imp  %>% count(fuel_system, sort = TRUE)
autos_imp  %>% count(fuel_type, sort = TRUE)
autos_imp  %>% count(drive_wheels, sort = TRUE)
autos_imp  %>% count(num_of_doors, sort = TRUE)
```

De lo observado en los resúmenes de las variables categóricas junto con los boxplots se decide agrupar algunas variables categóricas.

\newpage

#### Recategorización de MAKE

```{r recateg_make, , out.width="70%", fig.align='center'}
# 1) Selecciono variables numéricas y escalo
autos_scaled <- autos_imp %>%
  mutate(across(where(is.numeric), scale))


# Resumen por marca ----------------------------------------------------
make_stats <- autos_scaled %>%
  group_by(make) %>%
  summarise(
    mean_price       = mean(price, na.rm = TRUE),
    mean_engine_size = mean(engine_size, na.rm = TRUE)
  )

make_stats

# K means -------------------------------------------------------------------
set.seed(123)
k <- 3  # gama_baja / gama_media / alta_gama
km_make <- kmeans(
  make_stats[, c("mean_price", "mean_engine_size")],
  centers = k
)

# Agregamos el cluster a la tabla de marcas ----------------------------
make_stats$cluster <- factor(km_make$cluster)

make_stats

# Unir los clusters al dataset original ------------------------------------
autos_rec <- autos_imp %>%
  left_join(
    make_stats %>% dplyr::select(make, make_cluster = cluster),
    by = "make"
  )

autos_rec$make_cluster <- factor(autos_rec$make_cluster)

# cambiar las etiquetas de los clusters ----------------------------------
autos_rec <- autos_rec %>%
  left_join(
    make_stats %>%
      group_by(cluster) %>%
      summarise(mean_price = mean(mean_price)) %>%
      arrange(mean_price) %>%
      mutate(new_label = c("gama_baja", "gama_media", "alta_gama")) %>%
      dplyr::select(cluster, new_label),
    by = c("make_cluster" = "cluster")
  ) %>%
  mutate(
    make_cluster = factor(new_label,
                          levels = c("gama_baja", "gama_media", "alta_gama"))
  ) %>%
  dplyr::select(-new_label)

```

```{r, results='markup', out.width="70%", fig.align='center'}
# Resultado ----------------------------------------------------------------
autos_rec %>% count(make_cluster, sort = TRUE)

# Gráfico ------------------------------------------------------------------

ggplot(make_stats, aes(x = mean_engine_size,
                       y = mean_price,
                       color = cluster,
                       label = make)) +
  geom_point(size = 3) +
  geom_text(hjust = 1, vjust = 1, check_overlap = TRUE, show.legend = FALSE) +
  labs(
    x = "Tamaño medio del motor",
    y = "Precio medio",
    color = "Cluster"
  ) +
  theme_minimal()
```

#### Recategorización de body_style

```{r recateg_body, , out.width="70%", fig.align='center'}
# Resumen por body_style ----------------------------------------------------
body_stats <- autos_scaled %>%
  group_by(body_style) %>%
  summarise(
    mean_price = mean(price, na.rm = TRUE),
    mean_weight = mean(curb_weight, na.rm = TRUE)
  )

# K means ---------------------------------------------------------------------
set.seed(123)
k <- 3
km_body <- kmeans(
  body_stats[, c("mean_price", "mean_weight")],
  centers = k
)

# Agregamos el cluster a la tabla de marcas ----------------------------------
body_stats$cluster <- factor(km_body$cluster)
body_stats

# Unir los clusters al dataset original --------------------------------------
autos_rec <- autos_rec %>%
  left_join(body_stats %>% dplyr::select(body_style, body_cluster = cluster),
            by = "body_style")

autos_rec$body_cluster <- factor(autos_rec$body_cluster)

# cambiar las etiquetas de los clusters ----------------------------------
autos_rec <- autos_rec %>%
  left_join(
    body_stats %>%
      group_by(cluster) %>%
      summarise(mean_price = mean(mean_price)) %>%
      arrange(mean_price) %>%
      mutate(new_label = c("compacto", "familiar", "convertible")) %>%
      dplyr::select(cluster, new_label),
    by = c("body_cluster" = "cluster")
  ) %>%
  mutate(
    body_cluster = factor(new_label,
                          levels = c("compacto", "familiar", "convertible"))
  ) %>%
  dplyr::select(-new_label)


```

```{r, results='markup', out.width="70%", fig.align='center'}
# Resultado ----------------------------------------------------------------
autos_rec %>% count(body_cluster, sort = TRUE)

# Gráfico  -----------------------------------------------------------------

ggplot(body_stats,
       aes(x = mean_weight, y = mean_price,
           color = cluster, label = body_style)) +
  geom_point(size = 3) +
  geom_text(hjust = 1, vjust = 1, check_overlap = TRUE) +
  labs(
    x = "Peso promedio (curb_weight)",
    y = "Precio promedio",
    color = "Cluster"
  ) +
  theme_minimal()
```

\newpage

#### Recaegorización de engine_type

```{r recateg_engine_type, out.width="70%", fig.align='center' }
# Resumen por engine_type ----------------------------------------------------
engine_stats <- autos_scaled %>%
  group_by(engine_type) %>%
  summarise(
    mean_price       = mean(price, na.rm = TRUE),
    mean_engine_size = mean(engine_size, na.rm = TRUE)
  )


# K means ---------------------------------------------------------------------
set.seed(123)
k <- 2
km_engine <- kmeans(
  engine_stats[, c("mean_price", "mean_engine_size")],
  centers = k
)

# Agregamos el cluster a la tabla de marcas ----------------------------------
engine_stats$cluster <- factor(km_engine$cluster)
engine_stats

# Unir los clusters al dataset original --------------------------------------
autos_rec <- autos_rec %>%
  left_join(
    engine_stats %>% dplyr::select(engine_type, engine_cluster = cluster),
    by = "engine_type"
  )

autos_rec$engine_cluster <- factor(autos_rec$engine_cluster)

# cambiar las etiquetas de los clusters ----------------------------------

autos_rec <- autos_rec %>%
  left_join(
    engine_stats %>%
      group_by(cluster) %>%
      summarise(mean_price = mean(mean_price)) %>%
      arrange(mean_price) %>%
      mutate(new_label = c("standard", "premium")) %>%
      dplyr::select(cluster, new_label),
    by = c("engine_cluster" = "cluster")
  ) %>%
  mutate(
    engine_cluster = factor(new_label,
                            levels = c("standard", "premium"))
  ) %>%
  dplyr::select(-new_label)


```

```{r, results='markup', out.width="70%", fig.align='center'}
# Resultado ----------------------------------------------------------------
autos_rec %>% count(engine_cluster, sort = TRUE)

# Gráfico  -----------------------------------------------------------------

ggplot(engine_stats,
       aes(x = mean_engine_size, y = mean_price,
           color = cluster, label = engine_type)) +
  geom_point(size = 3) +
  geom_text(hjust = 1, vjust = 1, check_overlap = TRUE) +
  labs(
    x = "engine_size promedio",
    y = "Precio promedio",
    color = "Cluster"
  ) +
  theme_minimal()
```

#### Recaegorización de fuel_system

```{r, , out.width="70%", fig.align='center'}
# Resumen por fuel_system ----------------------------------------------------
fuel_stats <- autos_scaled %>%
  group_by(fuel_system) %>%
  summarise(
    mean_price      = mean(price, na.rm = TRUE),
    mean_hp         = mean(horsepower, na.rm = TRUE),
    n = n()
  )
fuel_stats

# K means ---------------------------------------------------------------------
set.seed(123)
k <- 3
km_fuel <- kmeans(
  fuel_stats[, c("mean_price", "mean_hp")],
  centers = k
)


# Agregamos el cluster a la tabla de marcas ----------------------------------
fuel_stats$cluster <- factor(km_fuel$cluster)
fuel_stats

# Unir los clusters al dataset original --------------------------------------
autos_rec <- autos_rec %>%
  left_join(
    fuel_stats %>% dplyr::select(fuel_system, fuel_cluster = cluster),
    by = "fuel_system"
  )

autos_rec$fuel_cluster <- factor(autos_rec$fuel_cluster)

# cambiar las etiquetas de los clusters ----------------------------------
autos_rec <- autos_rec %>%
  left_join(
    fuel_stats %>%
      group_by(cluster) %>%
      summarise(mean_price = mean(mean_price)) %>%
      arrange(mean_price) %>%
      mutate(label = c("system_1", "system_2", "system_3")) %>%
      dplyr::select(cluster, label),
    by = c("fuel_cluster" = "cluster")
  ) %>%
  mutate(
    fuel_cluster = factor(label, levels = unique(label))
  ) %>%
  dplyr::select(-label)


```

```{r, results='markup', out.width="70%", fig.align='center'}
# Resultado ----------------------------------------------------------------
autos_rec %>% count(fuel_cluster, sort = TRUE)

# Gráfico  -----------------------------------------------------------------

ggplot(fuel_stats,
       aes(x = mean_hp, y = mean_price,
           color = cluster,
           label = fuel_system)) +
  geom_point(size = 3) +
  geom_text(hjust = 1.1, vjust = 1.1, check_overlap = TRUE) +
  labs(
    x = "Horsepower promedio",
    y = "Precio promedio",
    color = "Cluster"
  ) +
  theme_minimal()
```

\newpage

#### Conversión de num_of_cylinders a numérica

Se decide convertir esta variable a numérica por sus características, son números enteros que muestran una correlación positiva con la variable respuesta `precio`.

```{r, out.width="70%", fig.align='center'}
autos_rec$num_of_cylinders <- factor(autos_rec$num_of_cylinders,
                          levels = c("two", "three", "four", "five", "six", "eight", "twelve"))

# variables relacionada con las motor y combustible
df_num_cil <- autos_rec %>%
  select("num_of_cylinders", "price") %>%
  pivot_longer(cols = "num_of_cylinders",
               names_to = "variable",
               values_to = "categoria")

ggplot(df_num_cil, aes(x = categoria, y = price)) +
  geom_boxplot(outlier.color = "red3", fill = "lightblue") +
  geom_jitter(width = 0.2, alpha = 0.2) +
  labs(title = "Distribución del precio según el número de cilindros",
       x = "Categoría",
       y = "Precio") +
  theme_bw() +
  theme(axis.text.x = element_text(angle = 45, hjust = 1))

```

```{r}

autos_rec <- autos_rec %>%
  mutate(
    num_of_cylinders = case_when(
      num_of_cylinders == "two"    ~ 2,
      num_of_cylinders == "three"  ~ 3,
      num_of_cylinders == "four"   ~ 4,
      num_of_cylinders == "five"   ~ 5,
      num_of_cylinders == "six"    ~ 6,
      num_of_cylinders == "eight"  ~ 8,
      num_of_cylinders == "twelve" ~ 12
    )
  )

```

```{r}
autos_final <- autos_rec %>%
  select(
    -make,
    -body_style,
    -engine_type,
    -fuel_system,
  )
```

\newpage
## Ajuste de un modelo con glmnet

Dado que el conjunto de datos posee un número elevado de predictores (incluyendo múltiples variables categóricas), presencia de multicolinealidad y un tamaño muestral reducido, se optó por utilizar regresión penalizada a través del paquete glmnet.
Como método de penalización se eligió LASSO debido a que realiza automáticamente la selección de variables

Esta metodología permite:

-   controlar el sobreajuste mediante regularización, mejorando la capacidad de generalización

-   estabilizar los coeficientes en presencia de predictores correlacionados

-   seleccionar automáticamente las variables más relevantes, obteniendo modelos más simples

La elección del parámetro de penalización $\lambda$ se realiza mediante validación cruzada.

```{r, out.width="70%", fig.align='center'}

# install.packages("glmnet")
library(glmnet)

# matriz X e y -----------------------------------------------------------------

# y = variable respuesta
y <- autos_final$price

# X = todas las explicativas, con dummies para factores
X <- model.matrix(price ~ ., data = autos_final)[, -1]

# Modelo Lasso ----------------------------------------------------------------

lambda_grid <- 10^ seq (5, -2, length = 300)

fit.lasso <- glmnet(X, y, alpha = 1,
                    lambda = lambda_grid )

plot(fit.lasso) #Ahora ploteamos el modelo


# Ajustar LASSO con CV ---------------------------------------------------------
# glmnet estandariza las variables internamente (standardize = TRUE por defecto)

set.seed(123)

cv_lasso <- cv.glmnet(
  x = X,
  y = y,
  alpha = 1,        # LASSO
  nfolds = 5,       # CV 5-fold 
)

plot(cv_lasso)

```
\newpage
### Evaluamos los resultados con distintos lambdas

1.  lambda que minimiza el MRSE
2.  lambda que minimiza el número de variales

```{r}
# ver el lambda óptimo
lambda_min <- cv_lasso$lambda.min # lambda que minimiza el error
lambda_min 

lambda_1se <- cv_lasso$lambda.1se   # lambda más parsimonioso
lambda_1se 


# Ver los coeficientes en el lambda mínimo
coef_lasso_min <- coef(cv_lasso, s = "lambda.min")
coef_lasso_min


vars_lasso_min <- rownames(coef_lasso_min)[coef_lasso_min[,1] != 0]
vars_lasso_min <- vars_lasso_min[vars_lasso_min != "(Intercept)"]

rmse_min <- sqrt(cv_lasso$cvm[cv_lasso$lambda == cv_lasso$lambda.min])
rmse_min 

# Ver los coeficientes en el lambda 1se
coef_lasso_1se <- coef(cv_lasso, s = "lambda.1se")
coef_lasso_1se

vars_lasso_1se <- rownames(coef_lasso_1se)[coef_lasso_1se[,1] != 0]
vars_lasso_1se <- vars_lasso_1se[vars_lasso_1se != "(Intercept)"]

rmse_1se <- sqrt(cv_lasso$cvm[cv_lasso$lambda == cv_lasso$lambda.1se])
rmse_1se

# Coeficientes para lambda 1se --------------------------------------

coef_1se <- data.frame(
  variable = rownames(as.matrix(coef_lasso_1se)),
  coef     = as.numeric(coef_lasso_1se)
)

# tabla de coeficientes nulos 
coef_1se_nul <- coef_1se %>%
  filter(coef == 0)
coef_1se_nul
# tabla de coeficientes no nulos 
coef_1se_NOnul <- coef_1se %>%
  filter(coef != 0)
coef_1se_NOnul


# Coeficientes para lambda min ----------------------------------------

coef_min<- data.frame(
  variable = rownames(as.matrix(coef_lasso_min)),
  coef     = as.numeric(coef_lasso_min)
)
# tabla de coeficientes nulos 
coef_min_nul <- coef_min %>%
  filter(coef == 0)
coef_min_nul
# tabla de coeficientes no nulos 
coef_min_NOnul <- coef_min %>%
  filter(coef != 0)
coef_min_NOnul

# RMSE relativos para evaluar ----------------------------------------
error_media_1se <- rmse_1se / mean(y) 
error_sd_1se <- rmse_1se / sd(y)

error_media_min <- rmse_min / mean(y) 
error_sd_min <- rmse_min / sd(y)

# comparación de los mrse y numero de variables de los dos lambdas

n_vars_min  <- sum(coef_lasso_min != 0) - 1  # -1 por el intercept
n_vars_1se  <- sum(coef_lasso_1se != 0) - 1


```

Debido a la escasa cantidad de datos, se decidio no separar las variables en train y test, por lo que se informan los valores de Error medio cuadrático obrenido de los valores *"out of fold"* de la validación cruzada.

```{r, results='markup'}
rmse_comp <- data.frame(
  modelo      = c("lambda.min", "lambda.1se"),
  lambda      = c(lambda_min, lambda_1se),
  n_variables = c(n_vars_min, n_vars_1se),
  RMSE        = c(rmse_min, rmse_1se),
  RMSE_med_y  = c(error_media_min, error_media_1se),
  RMSE_sd_y   = c(error_sd_min, error_sd_1se)
)
rmse_comp
```

Al comparar los dos valores de penalización seleccionados por validación cruzada ($\lambda.min$ y $\lambda.1se$), observamos que el modelo con $\lambda.min$ obtiene el menor error cuadrático medio (RMSE = 2824.9), aunque utiliza 12 variables predictoras.

Por otro lado, el modelo con $\lambda.1se$, orientado a la simplificación del modelo, reduce el número de variables predictoras a 8 (aproximadamente un tercio), con un incremento moderado en el RMSE (3101.4).

En términos relativos, el error pasa de aprox.
0.21 a 0.23 veces la media del precio, lo que representa una pérdida leve en desempeño predictivo a cambio de una simplificación importante del modelo.

```{r, out.width="85%", fig.align='center'}
# Coeficientes para graficar ---------------------------------------

coef_min_df <- data.frame(
  variable = rownames(as.matrix(coef_lasso_min)),
  coef     = as.numeric(coef_lasso_min),
  modelo   = "lambda.min"
)

coef_1se_df <- data.frame(
  variable = rownames(as.matrix(coef_lasso_1se)),
  coef     = as.numeric(coef_lasso_1se),
  modelo   = "lambda.1se"
)

# unir
coef_comparacion <- rbind(coef_min_df, coef_1se_df)

# eliminar intercepto
coef_comparacion <- coef_comparacion[coef_comparacion$variable != "(Intercept)", ]

# Gráfico ------------------------------------------------------------------------

ggplot(coef_comparacion, 
       aes(x = variable, y = coef, fill = modelo)) +
  geom_col(position = "dodge") +
  coord_flip() +
  labs(
    title = "Comparación de coeficientes LASSO",
    subtitle = "lambda.min vs lambda.1se",
    x = "Variable",
    y = "Coeficiente"
  ) +
  scale_fill_manual(values = c("lambda.min" = "#1f77b4",
                               "lambda.1se" = "#ff7f0e")) +
  theme_minimal()

```

\newpage
## Modelo final

```{r, results='markup'}
cat("coeficiente de penalización del modelo:", lambda_1se)
```

```{r, results='markup'}
cat("RMS del modelo:", rmse_1se)
```

**Coeficientes del modelo**

```{r, results='markup'}
coef_1se_NOnul
```

**Gráfico de Residuos**

```{r, out.width="75%", fig.align='center'}
pred_cv <- predict(cv_lasso, s = "lambda.1se", newx = X)
pred_cv <- as.numeric(pred_cv)
resid_cv <- y - pred_cv

df_res <- data.frame(
  predicted = pred_cv,
  residuals = resid_cv
)

ggplot(df_res, aes(x = predicted, y = residuals)) +
  geom_point(color = "steelblue", alpha = 0.7) +
  geom_smooth(method = "loess", se = TRUE, color = "blue", linewidth = 1, formula = y ~ x) +
  geom_hline(yintercept = 0, linetype = "dashed") +
  theme_minimal() +
  labs(
    title = "Residuals vs Fitted Values ",
    x = "Predicted price",
    y = "Residuals"
  )

```

De acuerdo con la consigna del trabajo de obtener un modelo lo más simple posible sin comprometer demasiado la capacidad predictiva, seleccionamos el modelo LASSO asociado al factor de penalización $\lambda.1se$ como la mejor opción.

Este modelo logra un adecuado compromiso entre simplicidad, interpretabilidad y error de predicción.
